臺灣高等法院刑事判決
110年度重上更一字第27號
上  訴  人  
即  被  告  劉俊鈺


選任辯護人  游儒倡律師
上列上訴人即被告因違反毒品危害防制條例等案件，不服臺灣宜
蘭地方法院108年度訴緝字第2號，中華民國109年3月18日第一審
判決（起訴案號：臺灣宜蘭地方檢察署106年度偵字第814號；移
送併辦案號：臺灣宜蘭地方檢察署106年度偵字第2106號），提
起上訴，經判決後，由最高法院發回更審，本院判決如下：
    主  文
原判決關於劉俊鈺如附表一編號3所示販賣第一級毒品部分暨定
應執行刑部分均撤銷。
劉俊鈺被訴如附表一編號3所示販賣第一級毒品罪部分無罪。
    理  由
一、本院審理範圍
    本案檢察官以上訴人即被告劉俊鈺：如附表一編號3所示販
    賣第一級毒品海洛因（下稱海洛因）行為，係涉犯毒品危害
    防制條例第4條第1項之販賣第一級毒品罪嫌；如附表二編號
    1所示轉讓海洛因行為，係涉犯毒品危害防制條例第8條第1
    項之轉讓第一級毒品罪嫌；如附表一編號1所示販賣海洛因
    行為，係涉犯毒品危害防制條例第4條第1項之販賣第一級毒
    品罪嫌；如附表一編號2所示販賣海洛因行為，係涉犯毒品
    危害防制條例第4條第1項之販賣第一級毒品罪嫌；如附表二
    編號2所示轉讓第二級毒品甲基安非他命行為，係涉犯藥事
    法第83條第1項之明知為禁藥而轉讓罪嫌，提起公訴後，經
    原審法院審理結果，認：㈠如附表一編號3所示部分，犯販賣
    第一級毒品罪，累犯，處有期徒刑15年8月；㈡如附表二編號
    1所示部分，犯轉讓第一級毒品罪，累犯，處有期徒刑1年2
    月；㈢如附表一編號1所示部分，犯販賣第一級毒品罪，累犯
    ，處有期徒刑15年4月；㈣如附表一編號2所示部分，犯販賣
    第一級毒品罪，累犯，處有期徒刑15年4月；㈤如附表二編號
    2所示部分，犯轉讓禁藥罪，累犯，處有期徒刑7月。並定應
    執行刑為有期徒刑20年。併諭知扣案行動電話3支，均沒收
    之，未扣案行動電話門號0000000000之SIM卡1枚及犯罪所得
    新臺幣（下同）2萬2,500元，均沒收之，各於全部或一部不
    能沒收或不宜執行沒收時，追徵其價額。被告不服，而提起
    上訴，經本院前審以109年度上訴字第1786號判決，撤銷原
    審判決關於販賣第一級毒品罪【共3罪，即原判決前開㈠、㈢
    、㈣部分】及轉讓禁藥罪【即原判決前開㈤部分】暨執行刑部
    分，均就原判決前開㈠、㈢、㈣、㈤部分改諭知無罪，並駁回其
    他上訴【即原判決前開㈡部分】。檢察官就無罪部分提起上
    訴，被告並未上訴，原判決前開㈡部分因而確定。嗣經最高
    法院以110年度台上字第2721號判決就本院前審判決關於被
    告被訴如附表一編號3所示部分【即原判決前開㈠部分】予以
    撤銷發回，其他部分【即本院前審判決就原判決前開㈢、㈣、
    ㈤部分，均改諭知無罪部分】則上訴駁回確定。故原判決前
    開㈡、㈢、㈣、㈤部分，即非本院更審之審理範圍，本院更審僅
    就被告被訴如附表一編號3所示【即原判決前開㈠部分】之犯
    罪事實加以審理，先予敘明。
二、公訴意旨略以：被告明知海洛因為毒品危害防制條例第2條
    第2項第1款規定之第一級毒品，依法不得販賣，竟仍基於販
    賣海洛因之犯意，於如附表一編號3所示之時、地，販賣海
    洛因予王昭基，因認被告涉犯毒品危害防制條例第4條第1項
    販賣第一級毒品罪嫌等語。
三、按犯罪事實應依證據認定之，無證據不得認定犯罪事實；不
    能證明被告犯罪者，應諭知無罪之判決，刑事訴訟法第154
    條第2項、第301條第1項前段定有明文。此所謂認定犯罪事
    實之證據，無論其為直接或間接證據，均須達於通常一般人
    均不致有所懷疑，而得確信其為真實之程度，始得據為有罪
    之認定，若其關於被告是否犯罪之證明未能達此程度，而有
    合理性懷疑之存在，致使無法形成有罪之確信，根據「罪證
    有疑、利於被告」之證據法則，即不得遽為不利被告之認定
    。又刑事訴訟法第161條第1項規定：檢察官就被告犯罪事實
    ，應負舉證責任，並指出證明之方法。因此，檢察官對於起
    訴之犯罪事實，應負提出證據及說服之實質舉證責任，倘其
    所提出之證據，不足為被告有罪之積極證明，或其指出證明
    之方法，無從說服法院以形成被告有罪之心證，基於無罪推
    定之原則，自應為被告無罪判決之諭知（最高法院76年台上
    字第4986號、92年台上字第128號判例意旨參照）。
四、又犯罪事實之認定，係據以確定具體的刑罰權之基礎，自須
    經嚴格之證明，故其所憑之證據不僅應具有證據能力，且須
    經合法之調查程序，否則即不得作為有罪認定之依據。倘法
    院審理之結果，認為不能證明被告犯罪，而為無罪之諭知，
    即無刑事訴訟法第154條第2項所謂「應依證據認定」之犯罪
    事實之存在。因此，同法第308條前段規定，無罪之判決書
    只須記載主文及理由。而其理由之論敘，僅須與卷存證據資
    料相符，且與經驗法則、論理法則無違即可，所使用之證據
    亦不以具有證據能力者為限，即使不具證據能力之傳聞證據
    ，亦非不得資為彈劾證據使用。故無罪之判決書，就傳聞證
    據是否例外具有證據能力，自無須於理由內論敘說明。本件
    既經本院諭知被告無罪，無庸說明所憑之證據有無證據能力
    ，先予敘明。
五、公訴意旨認被告涉犯前開販賣第一級毒品罪嫌，無非係以被
    告於警詢時及偵查中之供述、證人王昭基於警詢時及偵查中
    之證述、原審法院105年聲監字第245號、105年聲監續字第2
    01號通訊監察書、門號0000000000號、0000000000號行動電
    話通訊監察譯文等件資為其主要論據。訊據被告堅詞否認有
    何販賣第一級毒品犯行，辯稱：伊認識劉志恆，但不認識王
    昭基，伊並未於附表一編號3所示時、地與劉志恆見面，伊
    並沒有販賣海洛因行為等語。其辯護人則以：本案證據僅有
    劉志恆跟被告的通訊監察譯文及證人王昭基的證詞，然通訊
    監察譯文內容看不出任何與毒品交易有關之內容，且亦無法
    證明被告是否有與劉志恆見面。另王昭基之證述前後不一，
    且關於本案被告被訴之犯罪事實乃聽聞而來，自不得以證人
    王昭基前開證述認定被告有罪等語為被告辯護。
六、本院查：
  ㈠證人之陳述內容，有依其親自見聞而為事實之陳述，亦有以
    聽聞他人陳述而為轉述之證言。前者係以其親身體驗之事實
    作為證據方法，自有證據能力；後者既未親自見聞或經歷其
    所陳述之事實，即屬傳聞之詞，法院縱令於審判期日對此傳
    聞證據踐履調查證據之程序，亦無從擔保其陳述內容之真實
    性，固應認證人之傳聞證言，不具證據能力，不得以之作為
    認定犯罪事實之依據（最高法院108年度台上字第3335號判
    決意旨參照）。查證人王昭基固於警詢證稱：綽號「小蟲」
    之劉志恆（下同）於105年11月12日向伊借1萬元，伊自己則
    另出5,000元，2人共以1萬5,000元，在宜蘭縣壯圍鄉壯濱路
    6段7-11超商大福門市前，即被告住處的對面，向被告購買
    大約1兩的海洛因。伊與劉志恆當天通訊監察譯文提到之「
    找小鈺」、「別人拆買的」、「不夠錢」，分別是指要找被
    告買海洛因、伊自己買5,000元，及劉志恆不夠錢向伊借1萬
    元等語（見臺灣宜蘭地方檢察署105年度他字第1047號卷《下
    稱他字第1047號卷》第264至265頁）。惟參以證人王昭基於
    偵訊時證稱：劉志恆於105年11月12日到伊家說要去找被告
    拿海洛因，伊有拿6,000元或8,000元請劉志恆幫伊轉交給被
    告，伊沒有和劉志恆一起去，但當天劉志恆有拿半錢的海洛
    因到伊家給伊等語（見他字第1047號卷第285頁反面）；於
    原審審審理時亦證稱：伊施用的毒品都是劉志恆拿給伊的，
    伊不知道他跟誰拿毒品；105年11月12日當天劉志恆跟伊借
    錢要去買海洛因，因伊也要買，所以伊也拿5、6,000元給劉
    志恆，託他幫伊買，劉志恆在伊家打電話給被告；當天稍晚
    即與劉志恆在伊家依出資比例分配購得之海洛因，伊只分得
    一點點；伊曾與劉志恆一起到宜蘭市7-11大福門市買過毒品
    ，但不記得是否係105年11月12日該次；伊於警詢會稱被告
    住在7-11對面，是劉志恆在車上跟伊說的等語（見原審訴緝
    字卷第128頁反面至第132頁）。由證人王昭基上開於偵訊、
    原審審理時之證述可知，證人王昭基上開於警詢證述「劉志
    恆於105年11月12日在宜蘭縣壯圍鄉壯濱路6段7-11超商大福
    門市前，以1萬5,000元之價格，向被告購買約1兩之海洛因
    」乙節，並非由證人王昭基所親身經歷並親自見聞甚明，是
    依上開說明，證人王昭基上開警詢證述，核屬傳聞之詞，法
    院縱令其於審判期日對此傳聞證據踐履調查證據之程序，亦
    無從擔保其陳述內容之真實性，而不具證據能力，是證人王
    昭基前開警詢證述，不得以之作為認定被告被訴如附表一編
    號3所示犯罪事實之依據。
　㈡又販賣毒品案件，關於購毒者指訴之補強證據，固不以證明
    販賣毒品罪構成要件之全部事實為必要，但仍須與販賣毒品
    之構成要件事實有相當之關聯性，且足使一般人對於施用毒
    品者之供述無合理之懷疑存在，而得確信其為真實之程度，
    始足當之（最高法院109年度台上字第762號判決意旨參照）
    。觀諸證人王昭基於偵訊時證稱：當天小蟲說要去找小鈺（
    即被告，下同），小蟲有先到伊家找伊，伊有拿6,000或8,0
    00元請小蟲幫伊轉交給小鈺，小蟲有拿半錢的海洛因到伊家
    給伊，當天伊沒有見到小鈺，伊沒有去等語（見他字第1047
    號卷第285頁背面），於原審時則證稱：伊不認識在庭被告
    ，伊看過他，但是不認識他，伊不曾跟被告接觸過。伊於警
    詢所證述，是伊1個小弟劉志恆到伊家裡拿伊的電話去打，
    電話內容都不是伊講的。伊不知道劉志恆跟誰拿毒品，伊是
    拿錢給小蟲，請他幫伊買海洛因，到底他有沒有去買，伊不
    知道，之後小蟲有拿海洛因回來讓伊施用，伊只有拿到一點
    點海洛因而已，伊有拿幾千元給小蟲，伊不認識小鈺，也不
    知道被告的名字。這次購買毒品的事情，伊不曾跟在庭被告
    講過電話或見過面，伊不認識他，跟他不熟，伊不知道小蟲
    拿多少毒品回來，伊買5、6,000元，只有一點點而已。伊等
    2人共買1萬元只有一點點而已，伊等一人一半等語（見原審
    訴緝卷第128至132頁），可見證人王昭基就關於附表一編號
    3所示毒品交易之海洛因價額究為1萬5,000元或1萬元、數量
    是1兩還是只有「一點點」等攸關交易內容之重要事項，前
    後所證齟齬不一，且於原審審理時就是否認識綽號「小鈺」
    之被告乙節，亦閃爍其辭，顯與其於偵查中證述不符，則其
    前開於偵查、原審審理時之證述，何者可信，均屬有疑。證
    人王昭基固於原審陳稱：因為伊中風，一些事情都忘記了等
    語（見原審訴緝字卷第132頁），惟其上開於原審審理時之
    證述，乃斬釘截鐵否認其認識被告、與被告見過面等情，並
    一再強調其與劉志恆合資購買之毒品僅一點點而已，此衡非
    證人王昭基囿於中風之身體機能衰退、或因時間經過已久而
    記憶衰退而不復記憶所為證述之情形，堪認證人王昭基前開
    於偵訊、原審審理前後不一證述，實難盡信。另證人王昭基
    雖就附表一編號3所示與劉志恆合資購買毒品、劉志恆表示
    要向被告購買、劉志恆當日確購得海洛因等情為一致之證述
    ，然其對於劉志恆係向被告購得海洛因乙節，究非證人王昭
    基所親自見聞，已說明如前，則證人王昭基前開於偵查、原
    審審理之證述，亦難採為對被告不利之認定。
　㈢另劉志恆持用之門號0000000000號行動電話與證人王昭基持
    用之門號0000000000號行動電話、劉志恆持用之門號000000
    0000號行動電話與被告持用之門號0000000000號行動電話於
    105年11月12日各有以下通訊監察譯文：⒈「證人王昭基於11
    時29分46秒致電劉志恆：『你說怎樣？』；劉志恆：『我說小
    鈺阿』；王昭基：『怎樣？』；劉志恆：『來找他阿』；王昭基
    ：『找他？我不敢找他』；劉志恆：『我找他就好啦！我找阿』
    ；王昭基：『你為什麼不找他？你自己去找他就好阿』；劉志
    恆：『我不夠錢阿』；王昭基：『唉…你過來』；劉志恆：『好啦
    ～好啦！不然我打給他』」；⒉「劉志恆於12時26分16秒致電
    被告：『阿兄』；被告：『嘿』；劉志恆：『阿兄』；被告：『去
    大福啦』；劉志恆：『好』」；⒊「劉志恆於13時1分38秒致電
    被告：『我在外面』；被告：『我差不多再8-9分鐘才會到』；
    劉志恆：『好』。」；⒋「王昭基於15時53分7秒致電劉志恆：
    『人家要的，那是別人要的』；劉志恆：『等一下要拿去我就
    順便拿過去了』；王昭基：『對阿！那裡有別人拆買的』、『等
    一下一定給人拿過去』」，有前開通訊監察譯文在卷可參（
    見他字第1047號卷第277頁），然細繹被告與劉志恆上開通
    訊監察譯文內容（即上開⒉、⒊部分），均未見被告與劉志恆
    間之對話內容有提及任何毒品交易情事，或有任何毒品暗語
    ，而可資判斷其等間乃洽談毒品交易乙事，且亦無法判斷被
    告與劉志恆確有於其等約定之地點碰面乙情，而可與證人王
    昭基與劉志恆之通訊監察譯文內容（即上述⒈、⒋部分）相互
    佐證，因此，被告與劉志恆前開通訊監察譯文內容，尚難認
    與被告被訴販賣第一級毒品犯行具有相當程度之關聯性，自
    亦無從作為證人王昭基前開關於其與劉志恆合購之海洛因來
    源為被告證述之補強證據。
　㈣此外，劉志恆業已死亡，此有其個人基本資料在卷足參。故
    無法傳喚證人劉志恆到庭證明證人王昭基上開警詢、偵查及
    原審審理時證述之情節是否屬實。且卷內均未見被告持用之
    上開行動電話與證人王昭基持用之上開行動電話間有何通訊
    監察譯文內容存在，堪信其等平素應無以電話聯絡情事。又
    證人王昭基於原審已證稱其不認識被告等語如上，且被告於
    本院準備程序亦供稱：其並不認識證人王昭基等語（見本院
    重上更一卷第111頁），則倘被告與證人王昭基互不相識，
    其等間又無電話往來聯繫，自難認證人王昭基證稱劉志恆取
    得之海洛因來源為被告之證述可信為真。況證人王昭基於偵
    訊、原審審理時之證述已有前後不一之瑕疵存在，亦說明如
    上，是尚難僅憑證人王昭基前揭具有瑕疵之證述，復無其他
    證據可以補強之情況下，即遽認被告確有公訴意旨所指如附
    表一編號3所示販賣第一級毒品之犯行。
  ㈤至被告之辯護人雖聲請函詢法務部調查局、內政部警政署刑
    事警察局關於3年內查獲海洛因毒品交易之價格（見本院更
    審卷第114、132頁），欲證明證人王昭基證述1兩重之海洛
    因價格為1萬5,000元，與毒品交易上海洛因之市價差距甚大
    乙節，惟本件既無從認定被告前揭犯行，已見前述，自無再
    行調查之必要，併予敘明。　　
七、綜上所述，依檢察官所舉證據資料，仍存在合理懷疑，尚不
    足以使本院確信被告有公訴意旨所指被告違反毒品危害防制
    條例第4條第1項之販賣第一級毒品罪嫌，本案既不能證明被
    告犯罪，依法自應為無罪之諭知。原審未察，徒以被告辯解
    前後不一、不足採信為由，即遽就被告被訴如附表一編號3
    部分為有罪之判決，自非允洽，被告提起上訴，否認犯罪，
    指摘原判決採證認事用法不當，為有理由，應由本院將原判
    決關於被告被訴如附表一編號3部分撤銷，並就此部分改諭
    知被告無罪之判決。
據上論斷，應依刑事訴訟法第369條第1項前段、第364條、第301
條第1項，判決如主文。
本案經檢察官江佩蓉提起公訴，被告提起上訴，檢察官鄭堤升到
庭執行職務。
中　　華　　民　　國　　111 　年　　2 　　月　　17　　日
                  刑事第二十一庭審判長法  官  林怡秀
                                      法  官  劉元斐
                                      法  官  蔡羽玄
以上正本證明與原本無異。
如不服本判決，應於收受送達後20日內向本院提出上訴書狀，其
未敘述上訴之理由者並得於提起上訴後20日內向本院補提理由書
（均須按他造當事人之人數附繕本）「切勿逕送上級法院」。
                                      書記官  陳語嫣
中　　華　　民　　國　　111 　年　　2 　　月　　17　　日
附表一：被告劉俊鈺販賣第一級毒品海洛因犯行一覽表（起訴書
暨併辦意旨書附表三均誤繕為第二級毒品甲基安非他命，應予更
正）
編號 購毒者 時間 地點 交易金額（新臺幣） 毒品種類 交易方式 被訴法條 1 吳宏志 105年11月25日下午4時28分許 宜蘭縣○○市○○路00○0號吳宏志母親住處外巷子 2,500元 海洛因 被告以門號0000000000號與吳宏志持用之0000000000號電話於105年11月25日下午3時12分許至4時28分許（譯文編號15、16號）聯絡購毒事宜。 毒品危害防制條例第4條第1項販賣第一級毒品罪嫌。 2 吳宏志 105年12月7日時許 宜蘭縣礁溪鄉湯圍溝公園 5,000元 海洛因（1.1克） 被告以前開門號與吳宏志前開持用之電話於105年12月7日上午10時34分許至下午1時10分許（譯文編號30至33號）連絡購毒事宜。 毒品危害防制條例第4條第1項販賣第一級毒品罪嫌。 3 王昭基 105年11月12日 宜蘭縣壯圍鄉壯濱路6段某統一超商前 1萬5,000元 海洛因（1兩） 王昭基以其持用之0000000000號電話與劉志恆所持用之0000000000號電話於105年11月12日上午11時29分許連絡共同向被告購毒事宜，再由劉志恆以其持用之前開門號與被告所持用之0000000000號門號於105年11月12日中午12時26分許至下午1時1分許連絡購毒事宜。 毒品危害防制條例第4條第1項販賣第一級毒品罪嫌。 

附表二：被告劉俊鈺轉讓第一級毒品海洛因、第二級毒品甲基安
非他命犯行一覽表（起訴書暨併辦意旨書附表四均漏載第一級毒
品海洛因，應予補充）
編號 受讓者 時間 地點 毒品種類 交易方式 被訴法條 1 林哲淵 105年11月18日下午2時23分許 宜蘭縣礁溪鄉協天宮 海洛因 被告以前開門號與林哲淵前開持用門號於105年11月18日下午1時許、下午2時23分（譯文編號26、27號）連絡見面後，被告於車上將摻有海洛因之香菸1根，無償轉讓予林哲淵1次。 毒品危害防制條例第8條第1項轉讓第一級毒品罪嫌。 2 吳宏志 105年11月29日下午4時53分許 停放於宜蘭縣○○鄉○○○○○○○○○○○○○號0000-00號車內 甲基安非他命 被告以前開門號與吳宏志持用之前開門號於105年11月29日下午4時2分許、4時53分（譯文編號22、23號）許連絡見面後，被告將甲基安非他命1包無償轉讓予吳宏志1次。 藥事法第83條第1項之明知為禁藥而轉讓罪嫌。